【裁判字號】    95,再,12
【裁判日期】    950403
【裁判案由】    返還不當得利
【裁判全文】
臺灣高等法院民事判決                    95年度再字第12號
再審原告    丙○○
再審被告    甲○○
            乙○○
當事人間返還不當得利事件，再審原告對於中華民國94年7月5日
本院93年度上更(一)字第178號確定判決提起再審，本院判決如下
：
    主      文
再審之訴駁回。
再審訴訟費用由再審原告負擔。
    事實及理由
一、按再審之訴，專屬於為判決之原法院管轄。再審之訴，應於
    30日之不變期間內提起。前項期間，自判決確定時起算，判
    決於送達前確定者，自送達時起算；其再審之理由發生或知
    悉在後者，均自知悉時起算。但自判決確定後已逾5年者，
    不得提起。再審之訴，應以訴狀表明下列各款事項，提出於
    管轄法院為之：一當事人及法定代理人。二聲明不服之判決
    及提起再審之訴之陳述。三應於如何程度廢棄原判決及就本
    案如何判決之聲明。四再審理由及關於再審理由並遵守不變
    期間之證據，民事訴訟法第499條第1項、第500條第1、2項
    及第501條第1項分別定有明文。本件再審原告前不服本院93
    年度上更(一)字第178號判決（下稱原確定判決）提起第三審
    上訴，經本院於民國94年8月22日93年度上更(一)字第178號裁
    定，以再審原告提起第三審上訴已逾上訴期間為由而駁回其
    上訴，再審原告嗣於95年1月26日以民事訴訟法第496條第1
    項第13款之再審理由，向本院提起本件再審之訴，依其再審
    起訴狀所載，該訴狀已表明：（一）當事人及法定代理人；
    （二）聲明不服之判決及提起再審之訴之陳述；（三）應於
    如何程度廢棄原判決及就本案如何判決之聲明；（四）以同
    法第496條第1項第13款之規定為再審事由等事項，並提出其
    遵守再審不變期間之證據即臺北市政府警察局大同分局94年
    12月20日北市警同分戶字第09434423500號函及其附件，與
    臺灣臺北地方法院94年度簡上字第344號債務人異議之訴事
    件94年12月29日言詞辯論筆錄影本附於再審原告所提再審起
    訴狀可憑（見本院卷第18至22頁），符合上述民事訴訟法之
    規定，依上說明，再審原告提起本件再審之訴，程序上堪認
    合法，本院自應進而審究本件是否符合民事訴訟法第496條
    第1項第13款之再審理由，合先敘明。
二、再審原告主張：其所委任之訴訟代理人於94年12月29日進行
    臺北地方法院94年度簡上字第344號債務人異議之訴事件言
    詞辯論程序時，經承審法官當庭提示臺北市政府警察局大同
    分局94年12月20日北市警同分戶字第09434423500號函及其
    附件臺北市政府警察局大同分局第四組交辦單，其內容為該
    分局於91年10月15日至台北市○○段○○段744、745地號土
    地（下稱系爭土地）現場調查何人占用之，而向系爭土地共
    有人之一之林張富美所取得之訪查紀錄。該紀錄為原確定判
    決言詞辯論終結前所作成，為民事訴訟法第496條第1項第13
    款所指之未經斟酌之證物；且該證物顯然證明再審原告並非
    占用系爭土地，如經法院斟酌，足證再審原告至少自91 年
    10月15日以後未占用系爭土地之事實，法院應為再審原告較
    有利之判決等情，爰依民事訴訟法第496條第1項第13款之規
    定，提起本件再審之訴，並聲明：(一)原確定判決命再審原告
    自91年10月15日起至再審原告將系爭土地返還再審被告為止
    ，按月給付再審被告甲○○新台幣（下同）4萬3733元，給
    付再審被告乙○○1萬933元，屆期未付時，應分別自翌日起
    至清償日止，按年息百分之五計算之利息之判決廢棄。(二)前
    項廢棄部分，改判駁回再審被告在第一審之訴。
三、按當事人發現未經斟酌之證物或得使用該證物者，得以再審
    之訴對於確定終局判決聲明不服。但以如經斟酌可受較有利
    益之裁判者為限，民事訴訟法第496條第1項第13款定有明文
    。所謂當事人發見未經斟酌之證物或得使用該證物者，係指
    前訴訟程序事實審之言詞辯論終結前已存在之證物，因當事
    人不知有此，致未經斟酌現始知之者而言，若其證據在前訴
    訟程序中業已提出，經法院審核不予採取者，自不得據為再
    審之理由；再者，該款規定之再審理由尚須以該證物如經斟
    酌，當事人可受較有利益之裁判為要件，如該證物縱加斟酌
    ，仍不能認為當事人可受較有利之裁判者，即難認再審之訴
    為有理由（最高法院91年度台聲字第358號及81年度台上字
    第2727號裁判意旨參照）。
四、再審原告主張其於94年12月29日發現之臺北市政府警察局大
    同分局94年12月20日北市警同分戶字第09434423500號函及
    其附件臺北市政府警察局大同分局第四組交辦單之訪查紀錄
    （交辦日期：91年10月9日、呈覆日期：91年10年15日），
    為原確定判決言詞辯論終結前所作成，屬民事訴訟法第496
    條第1項第13款所指之未經斟酌之證物；且該證物如經斟酌
    ，其可受較有利之判決等語。經查：再審原告所提上開訪查
    紀錄，為臺北市政府警察局大同分局雙連派出所員警柯亨昌
    於91年10月15日赴系爭土地現場訪查該土地目前作何用途，
    及由何人管理台北市○○○路○段57巷11、13、15號，據其
    呈覆內容第二項為：「經查重慶北路二段57巷11、13、15號
    為林張富美所有，據張女所稱目前土地由五豐建設公司承租
    給攤販停放攤販車及汽車用。並由五豐建設公司管理。」。
    參諸再審原告於原確定判決審理程序中所提之上證二即臺北
    市政府警察局大同分局91年10月16日北市警同分戶字第0916
    3201600號函（見原確定判決卷第129頁），其中說明第二項
    為：「經轄區雙連派出所於九十一年十月十五日派員實地查
    訪，本轄圓環三小段七四四、七四五地號土地，目前由五豐
    建設公司管理並租予攤販置放攤車及供汽車停放。」，經核
    與再審原告所提上開訪查紀錄所示之內容相同，且原確定判
    決於其事實及理由欄第五項中已就上開臺北市政府警察局大
    同分局之函文加以審酌（見原確定判決第3頁第17至20 行所
    示），並敘明不足採之理由，再審原告仍執陳詞，依民事訴
    訟法第496條第1項第13款規定，提起本件再審之訴，已顯無
    理由。況縱認再審原告所提之臺北市政府警察局大同分局訪
    查紀錄之證物，確為未經原確定判決加以審酌者，核其內容
    既與上開該分局回覆臺灣臺北地方法院之函文相同，縱加斟
    酌，依原確定判決理由五所示，仍不能認再審原告可受較有
    利之裁判，揆諸上開三之說明，再審原告陳稱：如經斟酌上
    開訪查紀錄，足證其至少自91年10月15日以後未占用系爭土
    地之事實，應為對其較有利之判決云云，並據以主張發現未
    經斟酌之證物，且如經斟酌其可受較有利益之裁判，而提起
    本件再審之訴，顯無再審理由，爰不經言詞辯論，逕予判決
    駁回。
五、據上論結，本件再審之訴為顯無理由，依民事訴訟法第502
    條第2項、第78條，判決如主文。
中    華    民    國    95    年    4     月    3     日
                  民事第十庭  審判長法  官  阮富枝
                                    法  官  吳麗惠
                                    法  官  陳財旺
正本係照原本作成。
如不服本判決，應於收受送達後20日內向本院提出上訴書狀，其
未表明上訴理由者，應於提出上訴後20日內向本院補提理由書狀
（均須按他造當事人之人數附繕本）上訴時應提出委任律師或具
有律師資格之人之委任狀；委任有律師資格者，另應附具律師資
格證書及釋明委任人與受任人有民事訴訟法第466條之1第一項但
書或第二項（詳附註）所定關係之釋明文書影本。
中    華    民    國    95    年    4     月    3     日
                                    書記官  鐘秀娥
附註：
民事訴訟法第466條之1（第一項、第二項）：
對於第二審判決上訴，上訴人應委任律師為訴訟代理人。但上訴
人或其他法定代理人具有律師資格者，不在此限。
上訴人之配偶、三親等內之血親、二親等內之姻親，或上訴人為
法人、中央或地方機關時，其所屬專任人員具有律師資格並經法
院認為適當者，亦得為第三審訴訟代理人。


司法院資訊處製作；財團法人民間司法改革基金會備份。
